【裁判字號】    97,上,223
【裁判日期】    980121
【裁判案由】    清償借款
【裁判全文】
臺灣高等法院高雄分院民事判決           97年度上字第223號
上  訴  人    壬○○
              己○○
              寅○○○
              子○○○
              丁○○
              甲○○
前列二人共同
兼訴訟代理人  庚○○
被 上 訴  人  丑○○
              癸○○
              丙○○
              辛○○
              乙○○
              戊○○
前列六人共同
訴訟代理人    張瓊文律師
上列當事人間請求清償借款事件，上訴人對於民國97年9 月30日
臺灣屏東地方法院96年度訴字第138 號第一審判決提起上訴，本
院於98年1 月7 日言詞辯論終結，判決如下：
    主  文
上訴駁回。
第二審訴訟費用由上訴人連帶負擔。
    事 實 及 理 由
一、被上訴人起訴主張：
  (一)被上訴人即原審原告承受訴訟人之被繼承人王慢發（已於97
    年7 月15日死亡）與上訴人之被繼承人王瑞成於81、82年間
    因多次以其所有屏東縣屏東市○○段853 地號、853 之2 地
    號、854 之7 地號、854 之11地號、854 之17地號等5 筆土
    地向訴外人屏東市農會借貸鉅款，致無法再向銀行貸款，嗣
    分別於80年4 月27日及82年1 月18日借用王慢發所有屏東縣
    屏東市○○段734 之32、698 、698 之2 、698 之5 、698
    之6 、698 之7 、698 之9 地號等7 筆土地向屏東市農會貸
    款新臺幣（下同）530 萬及1 千萬元，共計1,530 萬元，王
    瑞成並提供其所有土地設定第三順位抵押權予王慢發。至85
    年8 月間王瑞成及其子即上訴人庚○○一同前來請求王慢發
    將上開第三順位抵押權塗銷，讓其向他銀行借款清償屏東市
    農會借款，其願意先償還王慢發部分借款，再逐次清償，王
    慢發經多方考量，乃於85年8 月8 日與上訴人壬○○、庚○
    ○談妥陸續還款方式，並簽立契約書（下稱系爭契約書），
    約定先於85年8 月8 日清償本金600 萬元，再於同年月28日
    清償本金200 萬，另由上訴人庚○○簽發本票2 紙作為擔保
    其餘本金730 萬元及利息2,682,950 元，王慢發並於同日同
    意塗銷上開第三順位抵押權。王瑞成於85年8 月8 日清償王
    慢發本金600 萬元，復於同年月28日清償本金200 萬元，其
    餘本金及利息均未清償。詎王瑞成於90年4 月18日死亡，上
    訴人7 人為其法定繼承人，其等並未拋棄繼承，故依法應繼
    承王瑞成所遺借款債務，而王瑞成所積欠之本件借款債務總
    額為9,853,865 元，其中2,553,865 元是利息，被上訴人僅
    請求上開借款金額中之450 萬元，上訴人依法對上開借款債
    務負連帶清償責任，屢經催討未果，為此，爰依消費借貸及
    繼承之法律關係，提起本件訴訟等語。
  (二)對上訴人抗辯之陳述：
  1.上訴人雖提出債務清償證明書抗辯借款債務已清償，然依經
    驗法則可知，此通常為銀行業者或代書業者為方便簡化辦理
    抵押權塗銷登記時所製作之制式文件，該文件除收件日期、
    文號及金額隨件填載不同外，其餘字句均為固定格式，故不
    得以該制式文件作為有無清償債務之唯一依據，仍需審酌其
    他證據資料。
  2.依系爭契約書之記載可明確得知王瑞成確實積欠王慢發借款
    ，且王瑞成亦依約於85年8 月8 日匯款600 萬元及同年月28
    日匯款200 萬元入王慢發指定之訴外人乙○○帳戶，顯見系
    爭契約書確為真實。
  3.又依據系爭契約書計算，王瑞成尚積欠王慢發至少9,982,95
    0 元，核諸上訴人庚○○對於其依約所簽發，面額各為730
    萬元及2,682,950 元之本票2 紙，經王慢發依法聲請本票裁
    定，上訴人庚○○均無異議，益證系爭契約書為真正。
  4.否認有詐欺情事，縱有詐欺情事，上訴人之撤銷權已逾民法
    第93條之除斥期間。又上訴人主張依民法第198 條之規定拒
    絕給付，實與本件不同，顯不得據此拒絕給付。
  5.王慢發因無力支付借款，多次以變換借款人及借款銀行之方
    式，即以借新債還舊債之方式降低利息，並多次塗銷後再行
    借款，此為上訴人所明知，但因銀行合併或承受，且時間久
    遠，已難找到繳納多少利息及塗銷、轉貸之資料。
  (三)為此聲明求為判決：
    上訴人應連帶給付被上訴人450 萬元，及各自如原判決附表
    所示利息起算日起至清償日止，按週年利率百分之5 計算之
    利息。(二)訴訟費用由上訴人連帶負擔。
二、上訴人則以：上訴人之被繼承人王瑞成確曾向王慢發借款1,
    530 萬元，並於83年5 月16日提供其所有坐落屏東市○○段
    853 、854 之7 地號土地及上訴人丁○○所有853 之2 、85
    4 之11、854 之17地號土地，設定權利價值1,530 萬元之最
    高限額抵押權，作為向王慢發借款1,530 萬元之擔保，惟上
    開抵押權已於85年8 月12日以清償為原因辦理塗銷登記，有
    王慢發出具之清償證明書為證，是王瑞成未積欠王慢發任何
    借款。其次，王慢發於債務清償證明書與系爭契約書上之簽
    名乃屬相同，若王慢發否認債務證明書之真正，則王慢發依
    系爭契約書請求上訴人給付借款，應屬無據。再者，王慢發
    以上訴人庚○○未對本票裁定異議認定上開契約書為真正，
    然當時上訴人庚○○已遷移他處，送達證書並非上訴人庚○
    ○本人簽名收受，而是由上訴人庚○○之堂妹王惠娟收受，
    然王惠娟並非上訴人庚○○之同居人或受雇人，僅因當時剛
    好回娘家而代為簽收，但因與上訴人庚○○平時從未聯絡而
    不知如何聯絡上訴人庚○○，是該本票裁定之送達因不合法
    而未生效，且上訴人庚○○既對該本票裁定並不知情，自無
    法異議，故無由以上訴人庚○○對該本票裁定未異議，逕認
    定系爭契約書為真正。此外，上訴人庚○○於85年8 月8 日
    代理王瑞成簽立系爭契約書時，並未查證王瑞成已於85年2
    月28日清償1,530 萬元予王慢發，且王慢發之代理人乙○○
    亦隱藏王瑞成已經清償完畢之事實，上訴人庚○○被詐欺才
    會簽立系爭契約書，之後王瑞成方告知上訴人庚○○已經清
    償1,530 萬元之事實，雖依民法第93條但書之規定，自意思
    表示後，已經過10年，不能撤銷其意思表示，惟上訴人主張
    依民法第198 條規定及最高法院28年上字第1282號判例意旨
    ，拒絕給付被上訴人之本件請求。又王慢發所有上開7 筆土
    地之抵押權登記，業於85年3 月1 日因清償而塗銷抵押權登
    記，是自85年3 月2 日之後，王慢發對屏東市農會已無欠款
    未還，更遑論需再向屏東市農會繳交借款利息，則系爭契約
    書第5 條、第6 條關於利息部分，即與上開7 筆土地抵押權
    塗銷登記之事實不符，足見上訴人庚○○簽立契約書時，確
    有受矇騙之處無疑等語，資為抗辯。並聲明：被上訴人之訴
    駁回。
三、原審判決上訴人敗訴，上訴人不服，提起上訴，聲明：(一)原
    判決廢棄。(二)被上訴人第一審之訴駁回。(三)第一、二審訴訟
    費用由被上訴人負擔。
    被上訴人答辯聲明：(一)上訴駁回。(二)第二審訴訟費用由上訴
    人負擔。
四、兩造不爭執事項如下：
  (一)王瑞成分別於80年4 月27日及82年1 月18日向王慢發借款53
    0 萬元及1,000 萬元，共計1,530 萬元。
  (二)王瑞成於90年4 月18日死亡，上訴人均為其繼承人，亦未拋
    棄繼承。
  (三)王慢發分別於80年4 月29日及82年1 月20日提供其所有坐落
    屏東市○○段734-32地號、698 地號、698-2 地號、698-5
    地號、698-6 地號、698-7 地號、698-9 地號等7 筆土地設
    定權利價值636 萬元及1,200 萬元之最高限額抵押權予屏東
    縣屏東市農會，上開2 筆最高限額抵押權均於85年3 月1 日
    塗銷登記。
  (四)王瑞成於83年5 月16日提供其所有坐落屏東市○○段853 地
    號、853-2 地號、854-7 地號、854-11地號、854-17地號等
    5 筆土地，以王瑞成、上訴人壬○○及丁○○為債務人，設
    定權利價值1,530 萬元之抵押權予王慢發，該抵押權亦已於
    85年8 月12日塗銷登記。
五、兩造爭執事項如下：(一)、王瑞成是否受王慢發詐欺而於85年
    8 月8 日與王慢發簽立系爭契約書？若是，上訴人得否行使
    撤銷權？(二)、王瑞成是否已清償完畢系爭借款？若否，上訴
    人有無連帶清償上開借款之義務？金額若干？茲就上述爭執
    事項分述如下：
  (一)王瑞成是否受王慢發詐欺而於85年8 月8 日與王慢發簽立系
    爭契約書？若是，上訴人得否行使撤銷權？
    按「因被詐欺或被脅迫而為意思表示者，表意人得撤銷其意
    思表示。但詐欺係由第三人所為者，以相對人明知其事實或
    可得而知者為限，始得撤銷之。被詐欺而為之意思表示，其
    撤銷不得以之對抗善意第三人。」，次按「前條之撤銷，應
    於發見詐欺或脅迫終止後，一年內為之。但自意思表示後，
    經過十年，不得撤銷。」民法第92條、第93條分別定有明文
    ，而查，本件被上訴人所據以提出請求之契約書（見原審卷
    第5 頁）其做成時間係於85年8 月8 日所為，此為承受訴訟
    人即證人乙○○與上訴人庚○○所不爭執，而該2 人係分別
    代理王慢發與王瑞成做成上開契約書之人，兩造對於該2 人
    之代理權限無欠缺並無爭議（見原審卷第189 至190 頁之準
    備程序筆錄），則上訴人主張受詐欺而為意思表示，不論詐
    欺有無成立，上訴人於本件審理中爭執並主張行使撤銷權，
    以該意思表示撤銷權於本件96年3 月間起訴時即已逾10年之
    除斥期間，上訴人依法無從行使撤銷權，合先說明。
  (二)王瑞成是否已清償完畢系爭借款？若否，上訴人有無連帶清
    償上開借款之義務？金額若干？
  1.經查：上訴人對於王瑞成分別於80年4 月27日及82年1 月18
    日向王慢發借款530 萬元及1,000 萬元，共計1,530 萬元均
    無爭執，僅以因王瑞成於83年5 月16日提供其與上訴人林王
    粉所有坐落屏東市○○段853 地號、853-2 地號、854-7 地
    號、854-11地號、854-17地號等5 筆土地，以王瑞成、上訴
    人壬○○及丁○○為債務人，設定權利價值1,530 萬元之抵
    押權予王慢發，以抵押權已於85年8 月12日辦理塗銷登記完
    畢，王慢發並出具清償證明書足可證明上述借款均已清償資
    為抗辯，而被上訴人則以王慢發出具之債務清償證明書是為
    方便辦理塗銷抵押權以方便出售上述5 筆土地而為，並非確
    實已清償完畢才出具等詞置辯，核上訴人所抗辯上開借款15
    00萬元已經清償之證據，除該債務清償證明及上述5 筆土地
    之塗銷登記之事實外，關於借款究竟如何交付王慢發或其籌
    措資金來源為何，均未提出證據說明，則其等抗辯確已清償
    云云，已非無疑？
  2.且查上訴人庚○○於85年8 月間與被上訴人乙○○做成契約
    書之際，王瑞成尚未死亡（係90年4 月18日死亡），以王瑞
    成積欠之借款金額高達1500萬元，且上訴人庚○○於原審審
    理中自承父親王瑞成曾在家中提過有積欠別人1 千多萬債務
    之事，庚○○亦自承在伊家中王瑞成說話具有份量，王瑞成
    稱說有的話就算數等語（見原審卷第222 頁之筆錄），依王
    瑞成在上訴人家中之地位，若乙○○欲找庚○○協商王瑞成
    所借款項之償還事務，按理庚○○當會向王瑞成事先徵詢並
    事後報告協議之經過，且證人乙○○亦證述其母親事前有先
    找過其伯父王瑞成等語（見原審卷第225 頁），倘王瑞成當
    時即已經清償，於乙○○找上庚○○要錢之際，應會勸阻庚
    ○○協商還錢，或提出反對協議之意見，然王瑞成非但無做
    任何勸阻舉動，且庚○○甚至於契約做成之前，即於同日向
    朋友週轉並匯款600 萬元以為還款，此為庚○○所自承在卷
    ，之後同日再完成契約書之簽寫，並於契約書做成後再於同
    年8 月28日向朋友週轉匯款200 萬元償還，此部分上訴人庚
    ○○亦未否認匯款之事實，以該600 萬元金額並非小數，一
    般國民之經濟能力少能在當日即可調借該金額以為還款之用
    ，如非事先已有協議還款之預備使用，豈能在契約書寫就之
    前即刻調得及匯款入帳，可見被上訴人即證人乙○○於原審
    證述要求還款600 萬元是庚○○提出要求等語應非虛詞（見
    原審卷第225 頁），而庚○○既事先要求還600 萬元，其當
    日並已準備600 萬元預備還款，不論該金額來自伊本人所有
    或自友人週轉而得，足見其父親王瑞成尚有積欠王慢發借款
    之事應為庚○○事先有所認知，上訴人抗辯庚○○受乙○○
    詐欺自難採信；又查，證人乙○○亦證述：當初寫契約書時
    庚○○說伊是全權處理，本件借款協議伯父（按：指王瑞成
    ）有同意，其母親事前曾找過王瑞成，而王瑞成之後確實有
    出售高雄的土地，但只還800 萬元，其餘均未償還；債務清
    償證明書是庚○○及伊的代書要求要寫的，目的是為了辦理
    塗銷登記，（塗銷之後沒有任何擔保？），因為庚○○說就
    以契約書為準，且庚○○有簽發本票給她，而契約書第4 條
    有寫明本票就是債務擔保等語在卷（見原審卷第224 至225
    頁），以本件借款金額高達1 千萬元，且依乙○○之陳述是
    上訴人之父親所積欠，以上訴人庚○○陳述其父親在家中之
    地位，關於王瑞成有無借款之事，及事後所達成之協議，按
    理庚○○應會向王瑞成報告始末，倘如庚○○所稱其父親並
    不知有該協議之事情，亦顯與事理有違，況且其中尚涉及王
    瑞成與其配偶丁○○所有土地要辦理塗銷登記之事，庚○○
    並非無辨識事理能力之人，如該清償債務證明書確實為借款
    債務償還之證明，庚○○豈會不要求保留1 份以為保障？又
    豈會再寫就承認債務存在及承諾還款義務之契約書並匯款20
    0 萬元？足見證人乙○○證述該債務清償證明是為塗銷登記
    之目的而寫就等詞，應屬可信，上訴人抗辯王瑞成本件借款
    業已償還云云，尚無法僅以該債務清償證明書即認定已經償
    還完畢。
  3.至上訴人另主張依據民法第198 條及最高法院28年台上字第
    1282號判例拒絕給付是否為有理由？按民法第198 條規定因
    侵權行為對於被害人取得債權者，被害人對該債權之廢止請
    求權，雖因時效而消滅，仍得拒絕履行。以本件借款為庚○
    ○事先知悉，且代理王瑞成與王慢發之代理人乙○○於85年
    8 月8 日達成債務承認契約，被上訴人本件借款並非因侵權
    行為而得，故無上訴人主張上開法條與最高法院判例適用之
    餘地，附此敘明。
  4.據上所述，上訴人既未能證明王瑞成向王慢發所借款項已經
    償還，而被上訴人提出之契約書上亦載明王瑞成尚未償還之
    債務總額達900 餘萬元，而該契約書之代理權限為合法，上
    訴人庚○○亦未受詐欺而簽寫該契約，上訴人為王瑞成之法
    定繼承人，依法對於王瑞成之遺產債務負連帶償還之責任，
    被上訴人請求上訴人連帶清償其中借款450 萬元及法定利息
    ，為有理由。
六、綜上所述，被上訴人依上開契約及借貸關係請求上訴人連帶
    給付契約書所示債務，其中450 萬元及如附表所示利息起算
    日起至清償日止，按週年利率百分之5 計算之利息，即屬正
    當，原審為被上訴人勝訴之判決，核無違誤，上訴意旨仍執
    陳詞，指摘原判決不當，求予廢棄，非有理由，應予駁回。
七、據上論結，本件上訴為無理由，依民事訴訟法第449 條第1
    項、第78條、第85條第2項判決如主文。
中    華    民    國    98    年    1     月    21    日
                              民事第四庭
                                  審判長法官   蔡文貴
                                  法      官   黃科瑜
                                  法      官   陳真真
以上正本證明與原本無異。
如對本判決上訴，須於判決送達後20日內向本院提出上訴狀，其
未表明上訴理由者，應於上訴後20日內向本院提出上訴理由書（
均須按他造當事人之人數附繕本）。上訴時應提出委任律師或具
有律師資格之人之委任狀，並依附註條文規定辦理。
中    華    民    國    98    年    1     月    22    日
                                  書  記  官   張雲義
附註：
民事訴訟法第466條之1 ：
對於第二審判決上訴，上訴人應委任律師為訴訟代理人，但上訴
人或其法定代理人具有律師資格者，不在此限。
上訴人之配偶、三親等內之血親、二親等內之姻親，或上訴人為
法人、中央或地方機關時，其所屬專任人員具有律師資格並經法
院認為適當者，亦得為第三審訴訟代理人。第1 項但書及第2 項
情形，應於提起上訴或委任時釋明之。
 附表：
 編號 被告姓名  利息起算日
  1.  壬○○    自96年3月27日起算
  2.  庚○○    自96年3月29日起算
  3.  己○○    自96年3月29日起算
  4.  黃琇雲    自96年4月9 日起算
  5.  子○○○  自96年3月29日起算
  6.  甲○○    自96年6月9 日起算
  7.  丁○○    自96年5月4 日起算
                                                     w


司法院資訊處製作；財團法人民間司法改革基金會備份。
